ACORDAO-COMPLETO-2530768

ACÓRDÃO 3132/2022 ATA 20/2022 - SEGUNDA CÂMARA

VISTOS, relatados e discutidos estes autos de Tomada de Contas Especial instaurada pela Superintendência do Desenvolvimento do Centro-Oeste - Sudeco, em desfavor de Carlos Roberto Torremocha, ex-prefeito do município de Aripuanã/MT (gestão 2009-2012) , em razão de não comprovação da regular aplicação dos recursos repassados por meio do Convênio 789/2008-MI (registro Siafi 627445) , para a realização de drenagem de águas pluviais em vias do referido município.
ACORDAM os Ministros do Tribunal de Contas da União, reunidos em Sessão da 2ª Câmara, em: 
9.1. considerar revel o responsável Carlos Roberto Torremocha, para todos os efeitos, dando-se prosseguimento ao processo, com fulcro no art. 12, § 3º, da Lei 8.443/1992; 
9.2. julgar irregulares, nos termos dos arts. 1º, inciso I, 16, inciso III, alíneas "b" e "c", da Lei 8.443/1992, c/c os arts. 19 e 23, inciso III, da mesma Lei, as contas do responsável Carlos Roberto Torremocha, condenando-o ao pagamento das importâncias a seguir especificadas, atualizadas monetariamente e acrescidas dos juros de mora, calculadas a partir das datas discriminadas até a data da efetiva quitação do débito, fixando-lhes o prazo de quinze dias, para que comprovem, perante o Tribunal, o recolhimento da referida quantia aos cofres da Superintendência do Desenvolvimento do Centro-Oeste, nos termos do art. 23, inciso III, alínea "a", da citada lei, c/c o art. 214, inciso III, alínea "a", do Regimento Interno do TCU: 
	Data de ocorrência
	Valor histórico (R$) 
	Tipo da parcela

	27/4/2012
	237.431,49
	Crédito

	8/7/2008
	500.000,00
	Débito

	16/11/2009
	500.000,00
	Débito

9.3. aplicar ao responsável Carlos Roberto Torremocha, a multa prevista no art. 57 da Lei 8.443/92 c/c o art. 267 do RI/TCU, no valor de R$ 50.000,00 (cinquenta mil reais) , fixando-lhe o prazo de quinze dias, a contar da notificação, para que comprove, perante o Tribunal (art. 214, III, alínea "a", do Regimento Interno do TCU) , o recolhimento da dívida aos cofres do Tesouro Nacional, atualizada monetariamente desde a data deste acórdão até a data do efetivo recolhimento, se paga após o vencimento, na forma da legislação em vigor; 
9.4. autorizar, desde logo, a cobrança judicial das dívidas, caso não atendida a notificação, na forma do disposto no art. 28, inciso II, da Lei 8.443/1992; 
9.5. autorizar também, desde logo, se requerido, com fundamento no art. 26, da Lei 8.443, de 1992, c/c o art. 217, §§ 1º e 2º do Regimento Interno do TCU, o parcelamento da (s) dívida (s) em até 36 parcelas, incidindo, sobre cada parcela, corrigida monetariamente, os correspondentes acréscimos legais, fixando-lhe o prazo de quinze dias, a contar do recebimento da notificação, para comprovar, perante o Tribunal, o recolhimento da primeira parcela, e de trinta dias, a contar da parcela anterior, para comprovar os recolhimentos das demais parcelas, devendo incidir, sobre cada valor mensal, atualizado monetariamente, os juros de mora devidos, no caso do débito, na forma prevista na legislação em vigor, alertando o responsável de que a falta de comprovação do recolhimento de qualquer parcela importará o vencimento antecipado do saldo devedor, nos termos do § 2º do art. 217 do Regimento Interno deste Tribunal; e 
9.6. enviar cópia deste Acórdão à Procuradoria da República no Estado de Mato Grosso, nos termos do § 3º do art. 16 da Lei 8.443/1992, c/c o § 7º do art. 209 do Regimento Interno do TCU, para adoção das medidas cabíveis; e
9.7. dar ciência deste acórdão à Superintendência do Desenvolvimento do Centro-Oeste e ao responsável, informando-os de que seu inteiro teor, incluindo o relatório e o voto que o precedem, podem ser acessados em www.tcu.gov.br/acordaos.

TOMADA DE CONTAS ESPECIAL. instaurada pelo(a) Superintendência do Desenvolvimento do Centro-Oeste em razão de Não comprovação da regular aplicação dos recursos repassados pela União, Convênio 53000157200800789, firmado com o/a SUPERINT. DE DESENVOLVIMENTO DO CENTRO-OESTE, Siafi/Siconv 627445.

Segunda Câmara

Superintendência do Desenvolvimento do Centro -Oeste.

3. Interessados/Responsáveis:
3.1. Responsável: Carlos Roberto Torremocha (XXX.391.161-XX).

13.1. Ministros presentes: Aroldo Cedraz (na Presidência) e Antonio Anastasia (Relator).
13.2. Ministro-Substituto convocado: Marcos Bemquerer Costa.
13.3. Ministro-Substituto presente: André Luís de Carvalho.

ANTONIO ANASTASIA

Trata-se de tomada de contas especial instaurada pela Superintendência do Desenvolvimento do Centro-Oeste - Sudeco, em desfavor de Carlos Roberto Torremocha, ex-prefeito do município de Aripuanã/MT (gestão 2009-2012) , em razão de não comprovação da regular aplicação dos recursos repassados por meio do Convênio 789/2008-MI (53000157200800789) , registro Siafi 627445, para a realização de drenagem de águas pluviais em vias do referido município.
2.	Reproduzo, a seguir, a instrução produzida no âmbito da Secretaria de Controle Externo de Tomada de Contas Especial - SecexTCE (peça 184) , a qual contou com a anuência do corpo diretor da unidade (peças 185 e 186) :
INTRODUÇÃO
Cuidam os autos de tomada de contas especial instaurada pela Superintendência do Desenvolvimento do Centro-Oeste (Sudoco) , em desfavor de Carlos Roberto Torremocha (CPF XXX.391.161-XX) , em razão de não comprovação da regular aplicação dos recursos repassados por meio do Convênio 789/2008-MI (53000157200800789) , registro Siafi 627445, (peça 10) firmado entre a Sudoco e município de Aripuanã - MT, e que tinha por objeto a "drenagem de aguas pluviais nas AV. Tancredo Neves, Rua Arthur Jerônimo da Silva, Rua Sebastião Paulo da Silva, Rua 31 de Marco, Rua Dep. Moreno, Rua Maria Paz Passarinho e Rua São Francisco, no loteamento Cidade Alta do município de Aripuanã/MT	".
HISTÓRICO
Em 5/4/2019, com fundamento na IN/TCU 71/2012, alterada pela IN/TCU 76/2016 e DN/TCU 155/2016, o dirigente da instituição Superintendência do Desenvolvimento do Centro-Oeste autorizou a instauração da tomada de contas especial (peça 146) . O processo foi registrado no sistema e-TCE com o número 1225/2019.
O Convênio 53000157200800789, registro Siafi 627445, foi firmado no valor de R$ 1.030.927,84, sendo R$ 1.000.000,00 à conta do concedente e R$ 30.927,84 referentes à contrapartida do convenente. Teve vigência de 4/7/2008 a 30/10/2011, com prazo para apresentação da prestação de contas em 29/12/2011. Os repasses efetivos da União totalizaram R$ 1.000.000,00 (peças 13 e 31) .
A prestação de contas e complementações enviadas foram analisadas por meio dos documentos constantes nas peças 17, 26, 36, 42, 48, 54, 59, 74, 82, 87, 99, 101, 110, 118, 131, 136 e 145.
O fundamento para a instauração da Tomada de Contas Especial, conforme consignado na matriz de responsabilização elaborada pelo tomador de contas, foi a constatação da seguinte irregularidade: 
Ausência de funcionalidade do objeto, em face da não consecução dos objetivos pactuados no convênio descrito como "OBJETO: DRENAGEM DE AGUAS PLUVIAIS NAS AV. TANCREDO NEVES, RUA ARTHUR JERONIMO DA SILVA, RUA SEBASTIAO PAULO DA SILVA, RUA 31 DE MARCO, RUA DEP. MORENO, RUA MARIA PAZ PASSARINHO E RUA SAOFRANCISCO NO LOTEAMENTO CIDADE ALTA DO MUNICIPIO DE ARIPUANA/MT.", tendo em vista execução com falhas técnicas e/ou de qualidade, sem aproveitamento útil da parcela executada, não gerando, portanto, o benefício social esperado.
O responsável arrolado na fase interna foi devidamente comunicado e, diante da ausência de justificativas suficientes para elidir a irregularidade e da não devolução dos recursos, instaurou-se a tomada de contas especial.
No relatório (peça 161) , o tomador de contas concluiu que o prejuízo importaria no valor original de R$ 762.568,51, imputando-se a responsabilidade a Carlos Roberto Torremocha, prefeito municipal, no período de 1/1/2009 a 31/12/2012, na condição de gestor dos recursos. 
Em 15/12/2020, a Controladoria-Geral da União emitiu o relatório de auditoria (peça 164) , em concordância com o relatório do tomador de contas. O certificado de auditoria e o parecer do dirigente do órgão de controle interno concluíram pela irregularidade das presentes contas (peças 165 e 166) .
Em 15/1/2021, o ministro responsável pela área atestou haver tomado conhecimento das conclusões contidas no relatório e certificado de auditoria, bem como do parecer conclusivo do dirigente do órgão de controle interno, manifestando-se pela irregularidade das contas, e determinou o encaminhamento do processo ao Tribunal de Contas da União (peça 167) .
Na instrução inicial (peça 171) , analisando-se os documentos nos autos, concluiu-se pela necessidade de realização de citação para a seguinte irregularidade: 
Irregularidade 1: ausência de funcionalidade do objeto, em face da não consecução dos objetivos pactuados no Convênio 789/2008-MI (53000157200800789) , celebrado para execução de obras de drenagem de aguas pluviais nas Av. Tancredo Neves, rua Arthur Jerônimo da Silva, rua Sebastião Paulo da Silva, rua 31 de Marco, rua Dep. Moreno, rua Maria Paz Passarinho e rua São Francisco, no loteamento Cidade Alta do Município de Aripuanã/MT, tendo em vista inexecução parcial, sem aproveitamento útil da parcela executada com falhas técnicas e/ou de qualidade, não gerando, portanto, funcionalidade e o benefício social esperado.
	Evidências da irregularidade: documentos técnicos presentes nas peças 10, 13, 21, 28, 31, 64, 80 e 140.
	Normas infringidas: art. 37, caput, c/c o art. 70, parágrafo único, da Constituição da República Federativa do Brasil; art. 93 do Decreto-lei 200/1967; arts. 62 e 63 da Lei 4.320/1964; art. 66 do Decreto 93.872/1986. Cláusula segunda, inciso a, b e c do Termo de Convênio.
	Débitos relacionados ao responsável Carlos Roberto Torremocha (CPF: XXX.391.161-XX) :
	Data de ocorrência
	Valor histórico (R$) 
	Identificador da parcela

	27/4/2012
	237.431,49
	C1

	8/7/2008
	500.000,00
	D2

	16/11/2009
	500.000,00
	D3

		Cofre credor: Tesouro Nacional.
		Responsável: Carlos Roberto Torremocha (CPF: XXX.391.161-XX) .
Conduta: realizar/autorizar ou permitir pagamento por serviços executados com falhas técnicas e/ou de qualidade com relação ao objeto pactuado; deixar de adotar ações eficazes e de efetiva fiscalização das obras, para evitar ou corrigir a ocorrência de falhas técnicas ou de qualidade que comprometessem a segurança, durabilidade e funcionalidade das obras.
Nexo de causalidade: o pagamento por serviços executados com falhas técnicas e/ou de qualidade acarretou a ausência do benefício social esperado, resultando em dano ao erário.
Culpabilidade: não há excludentes de ilicitude, de culpabilidade e de punibilidade; é razoável supor que o responsável tinha consciência da ilicitude de sua conduta; era exigível conduta diversa da praticada, qual seja, não realizar pagamentos por serviços executados com falhas técnicas e/ou de qualidade e/ou tomar providências para corrigi-las e concluir a obra adequadamente, garantindo o aproveitamento útil da parcela executada, a funcionalidade e gerando o benefício social esperado. 
Encaminhamento: citação.
Em cumprimento ao pronunciamento da unidade (peça 173) , foi efetuada citação do responsável, nos moldes adiante:
 Carlos Roberto Torremocha - promovida a citação do responsável, conforme delineado adiante:
	Comunicação: Ofício 27920/2021 - Seproc (peça 175) 
Data da Expedição: 18/6/2021
Data da Ciência: não houve (Número inexistente) (peça 176) 
Observação: Ofício enviado para o endereço do responsável, conforme pesquisa na base de dados no sistema da Receita Federal, custodiada pelo TCU.
	
	Comunicação: Ofício 52424/2021 - Seproc (peça 179) 
Data da Expedição: 17/9/2021
Data da Ciência: não houve (Outros) (peça 180) 
Observação: Ofício enviado para o endereço do responsável, conforme pesquisa na base de dados no sistema do Renach, custodiada pelo TCU (peça 177) .
	
	Comunicação: Ofício 64848/2021 - Seproc (peça 181) 
Data da Expedição: 26/11/2021
Data da Ciência: 7/12/2021 (peça 182) 
Nome Recebedor: José Augusto S.
Observação: Ofício enviado para o endereço do responsável, conforme pesquisa na base de dados no sistema da Receita Federal, custodiada pelo TCU (peça 177) .
Fim do prazo para a defesa: 22/12/2021
	
Conforme Despacho de Conclusão das Comunicações Processuais (peça 183) , as providências inerentes às comunicações processuais foram concluídas. 
Transcorrido o prazo regimental, o responsável Carlos Roberto Torremocha permaneceu silente, devendo ser considerado revel, nos termos do art. 12, § 3º, da Lei 8.443/1992.
ANÁLISE DOS PRESSUPOSTOS DE PROCEDIBILIDADE DA IN/TCU 71/2012
Avaliação de Viabilidade do Exercício do Contraditório e Ampla Defesa
	Verifica-se que não houve o transcurso de mais de dez anos desde o fato gerador sem que tenha havido a notificação do responsável pela autoridade administrativa federal competente (art. 6º, inciso II, c/c art. 19 da IN/TCU 71/2012, modificada pela IN/TCU 76/2016) , uma vez que o fato gerador da irregularidade sancionada ocorreu em 30/10/2011, e o responsável foi notificado sobre a irregularidade pela autoridade administrativa competente conforme abaixo:
Carlos Roberto Torremocha, por meio do ofício acostado à peça 112, recebido em 9/8/2018, conforme AR (peça 121) .
Valor de Constituição da TCE 	
	Verifica-se, ainda, que o valor atualizado do débito apurado (sem juros) em 1/1/2017 é de R$ 1.312.148,96, portanto superior ao limite mínimo de R$ 100.000,00, na forma estabelecida conforme os arts. 6º, inciso I, e 19 da IN/TCU 71/2012, modificada pela IN/TCU 76/2016. 
OUTROS PROCESSOS/DÉBITOS NOS SISTEMAS DO TCU COM OS MESMOS RESPONSÁVEIS
	Informa-se que foi encontrado processo no Tribunal com o mesmo responsável:
	Responsável
	Processos

	Carlos Roberto Torremocha
	Processo 024.941/2013-1 [CBEX, encerrado, "Cobrança Executiva de multa originária do (s) AC (s) AC-932-13/2013-PL, referente ao TC Processo 019.620/2012-8"]
Processo 019.620/2012-8 [REPR, encerrado, "REPRESENTAÇÃO - TEOR: APURAÇÃO DE SUPOSTAS INFRAÇÕES NO ÂMBITO DA CONCORRÊNCIA PÚBLICA N° 002/2012 DO MUNICÍPIO DE ARIPUANÃ/MT - AUTOR: MARCOS BODSTEIN VILLAÇA, SÓCIO-PROPRIETÁRIO DA EMPRESA PROJETUS ENGENHARIA E CONSTRUÇÕES LTDA"]
Processo 013.906/2021-6 [TCE, aberto, "TCE instaurada pelo (a) Superintendência Estadual da Funasa no Estado do Mato Grosso em razão de Não comprovação da regular aplicação dos recursos repassados pela União, Termo de compromisso TC/PAC 1168/09, firmado com o/a FUNDACAO NACIONAL DE SAUDE, Siafi/Siconv 657936, função SAUDE, que teve como objeto EXECUCAO DE SISTEMAS DE ABASTECIMENTO DE ÁGUA PARA ATENDER O MUNICIPIODE ARIPUANA/MT NO PROGRAMA DE ACELERACAO DO CRESCIMENTO - PAC/2009. (nº da TCE no sistema: 501/2020) "]
Processo 033.553/2020-3 [TCE, aberto, "TCE instaurada pelo (a) Superintendência do Desenvolvimento do Centro-Oeste em razão de Não comprovação da regular aplicação dos recursos repassados pela União, Convênio 53000157200700136, firmado com o/a SUPERINT. DE DESENVOLVIMENTO DO CENTRO-OESTE, Siafi/Siconv 601140, função SEGURANCA PUBLICA, que teve como objeto OBJETO: DRENAGEM DE AGUAS PLUVIAIS NAS AV. TIRADENTES, AV. B E AV. E DO BAIRRO VILA OPERARIA NO MUNICIPIO DE ARIPUANA - MT. (nº da TCE no sistema: 2580/2019) "]

	A tomada de contas especial está, assim, devidamente constituída e em condição de ser instruída.
EXAME TÉCNICO
Da validade das notificações:
	Preliminarmente, cumpre tecer breves considerações sobre a forma como são realizadas as comunicações processuais no TCU. A esse respeito, destacam-se o art. 179, do Regimento Interno do TCU (Resolução 155, de 4/12/2002) e o art. 4º, inciso III, § 1º, da Resolução TCU 170, de 30 de junho de 2004, in verbis:
Art. 179. A citação, a audiência ou a notificação, bem como a comunicação de diligência, farse-ão:
I - mediante ciência da parte, efetivada por servidor designado, por meio eletrônico, fac-símile, telegrama ou qualquer outra forma, desde que fique confirmada inequivocamente a entrega da comunicação ao destinatário;
II - mediante carta registrada, com aviso de recebimento que comprove a entrega no endereço do destinatário;
III - por edital publicado no Diário Oficial da União, quando o seu destinatário não for localizado
 (...) 
Art. 3º As comunicações serão dirigidas ao responsável, ou ao interessado, ou ao dirigente de órgão ou entidade, ou ao representante legal ou ao procurador constituído nos autos, com poderes expressos no mandato para esse fim, por meio de:
I - correio eletrônico, fac-símile ou telegrama;
II - servidor designado;
III - carta registrada, com aviso de recebimento;
IV - edital publicado no Diário Oficial da União, quando o seu destinatário não for localizado, nas hipóteses em que seja necessário o exercício de defesa.
Art. 4º. Consideram-se entregues as comunicações:
I - efetivadas conforme disposto nos incisos I e II do artigo anterior, mediante confirmação da ciência do destinatário;
II - realizadas na forma prevista no inciso III do artigo anterior, com o retorno do aviso de recebimento, entregue comprovadamente no endereço do destinatário;
III - na data de publicação do edital no Diário Oficial da União, quando realizadas na forma prevista no inciso IV do artigo anterior.
§ 1º O endereço do destinatário deverá ser previamente confirmado mediante consulta aos sistemas disponíveis ao Tribunal ou a outros meios de informação, a qual deverá ser juntada ao respectivo processo.
 (...) 
	Bem se vê, portanto, que a validade da citação via postal não depende de que o aviso de recebimento seja assinado pelo próprio destinatário da comunicação, o que dispensa, no caso em tela, a entrega do AR em "mãos próprias". A exigência da norma é no sentido de o Tribunal verificar se a correspondência foi entregue no endereço correto, residindo aqui a necessidade de certeza inequívoca. 
	Não é outra a orientação da jurisprudência do TCU, conforme se verifica dos julgados a seguir transcritos:
São válidas as comunicações processuais entregues, mediante carta registrada, no endereço correto do responsável, não havendo necessidade de que o recebimento seja feito por ele próprio (Acórdão 3648/2013-TCU-Segunda Câmara, Relator Min. José Jorge) ;
É prescindível a entrega pessoal das comunicações pelo TCU, razão pela qual não há necessidade de que o aviso de recebimento seja assinado pelo próprio destinatário. Entregandose a correspondência no endereço correto do destinatário, presume-se o recebimento da citação. (Acórdão 1019/2008-TCU-Plenário, Relator Min. Benjamin Zymler) ;
As comunicações do TCU, inclusive as citações, deverão ser realizadas mediante Aviso de Recebimento - AR, via Empresa Brasileira de Correios e Telégrafos, bastando para sua validade que se demonstre que a correspondência foi entregue no endereço correto. (Acórdão 1526/2007-TCU-Plenário, Relator Min. Aroldo Cedraz) .
A validade do critério de comunicação processual do TCU foi referendada pelo Supremo Tribunal Federal, nos termos do julgamento do MS-AgR 25.816/DF, por meio do qual se afirmou a desnecessidade da ciência pessoal do interessado, entendendo-se suficiente a comprovação da entrega do "AR" no endereço do destinatário:
Ementa: agravo regimental. Mandado de segurança. Desnecessidade de intimação pessoal das decisões do tribunal de contas da união. art. 179 do regimento interno do TCU. Intimação do ato impugnado por carta registrada, iniciado o prazo do art. 18 da lei nº 1.533/51 da data constante do aviso de recebimento. Decadência reconhecida. Agravo improvido.
O envio de carta registrada com aviso de recebimento está expressamente enumerado entre os meios de comunicação de que dispõe o Tribunal de Contas da União para proceder às suas intimações.
O inciso II do art. 179 do Regimento Interno do TCU é claro ao exigir apenas a comprovação da entrega no endereço do destinatário, bastando o aviso de recebimento simples. 
Da revelia do responsável Carlos Roberto Torremocha
No caso vertente, a citação do responsável (Carlos Roberto Torremocha) se deu em endereços provenientes de pesquisas de endereços realizadas pelo TCU (vide parágrafos acima) , porquanto, devido ao insucesso de realizar a citação em endereços constantes na base de dados da Receita custodiada pelo TCU (peça 177) , buscou-se a notificação em endereços provenientes das bases de dados públicas custodiadas pelo TCU (TSE e Renach) e das bases de dados do próprio TCU. A entrega dos ofícios citatórios nesses endereços ficou comprovada conforme detalhamento a seguir:
Carlos Roberto Torremocha, ofício 27920/2021 - Seproc (peça 175) , origem no sistema da Receita Federal; ofício 52424/2021 - Seproc (peça 179) , origem no sistema do Renach e ofício 64848/2021 - Seproc (peça 181) , origem no sistema da Renach (peça 178) .
Nos processos do TCU, a revelia não leva à presunção de que seriam verdadeiras todas as imputações levantadas contra os responsáveis, diferentemente do que ocorre no processo civil, em que a revelia do réu opera a presunção da verdade dos fatos narrados pelo autor (Acórdão 1009/2018-TCU-Plenário, Relator Min. Bruno Dantas; 2369/2013 - TCU - Plenário, Relator Min. Benjamin Zymler e 2449/2013 - TCU - Plenário, Relator Min. Benjamin Zymler) . Dessa forma, a avaliação da responsabilidade do agente não pode prescindir da prova existente no processo ou para ele carreada. 
Ao não apresentar sua defesa, o responsável deixou de produzir prova da regular aplicação dos recursos sob sua responsabilidade, em afronta às normas que impõem aos gestores públicos a obrigação legal de, sempre que demandados pelos órgãos de controle, apresentar os documentos que demonstrem a correta utilização das verbas públicas, a exemplo do contido no art. 93 do Decreto-Lei 200/1967: "Quem quer que utilize dinheiros públicos terá de justificar seu bom e regular emprego na conformidade das leis, regulamentos e normas emanadas das autoridades administrativas competentes." 
Mesmo as alegações de defesa não sendo apresentadas, considerando o princípio da verdade real que rege esta Corte, procurou-se buscar, em manifestações do responsável na fase interna desta Tomada de Contas Especial, se havia algum argumento que pudesse ser aproveitado a seu favor. 
	Os argumentos apresentados na fase interna (peças 86, 122 e 139) , porém, não elidem as irregularidades apontadas.
Consoante relatório de TCE e relatórios de vistoria técnica, a obra não teve a funcionalidade esperada e o benefício pretendido, por conseguinte, cabe devolução integral dos recursos.
Inicialmente, faz-se necessária a conceituação de obra imprestável (pressuposto para imposição do débito integral) , devendo-se observar que a obra imprestável não se confunde com a mera inexecução do objeto, por se caracterizar pela impossibilidade de destinação do resultado parcial da obra numa atividade pública, conforme se destaca do Acórdão 2772/2010-TCU-Segunda Câmara (Acórdão 12120/2018-TCU-Segunda Câmara) . Quando não há conformidade entre o executado e o plano de trabalho aprovado, havendo ou não outras irregularidades técnicas, e, como consequência, o objeto torna-se imprestável ao uso pela população, devem os responsáveis serem condenados pelo valor total repassado (Acórdão 8989/2018-TCU-Primeira Câmara) . 
No caso concreto, o objeto do convênio não pode ser aproveitado pela sociedade, tendo em vista as falhas técnicas e/ou de qualidade que o viciam, devendo o valor nele despendido ser considerado débito. 
De acordo com o Relatório de Inspeção 103/2009 (peça 28) , as obras foram vistoriadas em 2009 (peça 21) , quando se verificou que os serviços executados guardavam compatibilidade com os pagamentos até então realizados, oportunidade em que também se registrou a execução dos poços de visita e caixas de passagem. 
Em 9/12/2011 (peça 64) , foi realizada nova vistoria, que consignou:
3. A vistoria foi acompanhada pelo representante da Prefeitura - Sr. Evandro Luiz Graff - Secretário de Obras, como seu representante técnico.
4. O levantamento dos quantitativos não foi realizado, pelos motivos expostos a seguir:
a) Houve chuvas durante todo o período da vistoria;
b) Todos os poços de visita (PVs) estão incompletos (sem chaminé) e foram recobertos com camadas de cascalho - devido à execução da pavimentação sobre as ruas onde foram executadas as redes de drenagem;
c) Não existe nenhum acesso à rede de tubos porque a mesma foi recoberta devido à execução da pavimentação;
d) Existem várias bocas de lobo entupidas e sem tampa;
III. DA CONCLUSÃO
5. Diante do exposto, entendemos ser necessária a realização de nova inspeção técnica visando à quantificação da execução do objeto do convênio, conforme os motivos explanados no item 4, deste relatório.
Em 26/7/2017 (peças 80-81) , o concedente realizou nova vistoria, na qual apontou:
6.A vistoria foi acompanhada pelo servidor da Prefeitura Municipal de Aripuanã - MT, Joverson Rodrigues Cardoso (Engenheiro Civil da prefeitura) .
7.Ao vistoriar a obra, esta área técnica constatou que não havia acesso a 31 (trinta e um) dos 33 (trinta e três) Poços de Visita (PVs) previstos na Planilha Orçamentária, uma vez que foram obstruídos pela pavimentação construída a posteriori à rede de drenagem de águas pluviais.
8.A obstrução dos Poços de Visita impede a manutenção e limpeza das galerias de águas pluviais e isso pode tornar esta rede de drenagem não funcional no decorrer do tempo. Dessa forma, os Poços de Visita devem ser desobstruídos sob risco de a obra do convênio perder a sua funcionalidade.
9.Além disso, a obstrução dos Poços de Visita impediu que a galeria de águas pluviais fosse vistoriada por esta área técnica. Dessa forma, foi possível apenas verificar a execução dos dispositivos superficiais, ou seja, as bocas de lobo e, dessas, foram encontradas executadas e funcionais apenas 27 Bocas de Lobo Simples e 8 Bocas de Lobo Dupla.
10.Encontrou-se, também, diferenças entre as plantas do projeto e a planilha orçamentária:
a)  Nas plantas estão previstos 1.592,73 metros de tubulação de 600mm enquanto que na planilha orçamentária estão previstos apenas 1.493,00 metros dessa tubulação;
b) Nas plantas não estão previstas tubulações de 800mm, no entanto, a planilha orçamentária prevê 133metros dessa tubulação;
c) A quantidade de PVs previstos nas plantas está diferente da prevista na planilha orçamentária;
d) Nas plantas não estão evidenciadas as posições das três caixas de passagem previstas em orçamento.
11.Dessa forma o convenente deve fornecer os projetos as built da obra do convênio.
12.O relatório fotográfico encontra-se no ANEXO A (0047556) deste relatório.
13.Em adição, salienta-se que a responsabilidade pelo acompanhamento e fiscalização da execução das obras e serviços conveniados são de responsabilidade técnica do engenheiro civil fiscal do convenente. Para tanto a Prefeitura Municipal de Aripuanã apresentou a Anotação de Responsabilidade Técnica - ART - de fiscalização do engenheiro civil Adalberto Luiz Rocha, CREA n° 11.734/VD-MT (fl. 154) , assim como a Indicação do Responsável Técnico pelo acompanhamento das obras (fl. 91) que designa esse mesmo engenheiro como o responsável técnico pela fiscalização, conforme preconiza o Art. 6°, § 5°, I e II da Portaria Interministerial 507/2011.
 (...) 
DA CONCLUSÃO
15.O convenente deve fornecer os projetos as built das obras do convênio uma vez que há discrepâncias entre a planilha orçamentária e as plantas da obra, conforme mencionado no Item 11 deste relatório.
16.Como a grande maioria dos poços de visitas se encontram obstruídos, toda a obra de drenagem se encontra com a funcionalidade comprometida. Dessa forma, o convenente tem o prazo de 60 (sessenta) dias para realizar a desobstrução de todos os poços e enviar, por meio de ofício, a esta Superintendência, relatório fotográfico georreferenciado de todos os PVs desobstruídos, juntamente com um croqui da localização de onde foi tirada cada foto. Além disso, o convenente deve fornecer imagens de todos os PVs abertos e, de preferência, do seu interior. Ressalta-se que a não desobstrução dos PVs ou o não envio do ofício no prazo estabelecido pode acarretar em devolução dos recursos fornecidos pela União.
Em resposta aos apontamentos acima, o então Prefeito, Sr. Jonas Rodrigues da Silva, apresentou as seguintes informações e justificativas (peça 86) :
De antemão, o Relatório de Vistoria acima mencionado não concluiu se realmente os 31 (trinta e um) Poços de Visitas foram construídos e, se construídas, teriam sidos obstruídas pela força do tempo, já que a obra supostamente teria sido finalizada no ano de 2013, considerando que na época as ruas e avenidas contempladas não eram pavimentadas.
Diante de tal situação, o Município ao realizar vistoria in loco, não visualizou indícios de que os Poços de Visitas foram construídos pela Contratada, diante disso, em razão do vulto e complexidade da obra, o Município não dispõe de recursos humanos e financeiros para realizar a desobstrução dos Poços sem acesso.
A decisão de não desobstruir, conforme recomendado na Conclusão do Relatório de Vistoria n° 029/2017, se deu em virtude de que tal situação danificaria vários pontos da pavimentação asfáltica existente num trecho de mais ou menos 2 (dois) quilômetros, o que causaria prejuízos enormes ao erário público e grande transtorno à população local.
A Nota Técnica 61/2018 (peça 87) manteve o entendimento do último relatório de vistoria e conclui pela ausência de funcionalidade do objeto, em razão da obstrução dos poços de visitas, no que fora seguido pelo relatório do tomador de contas (peça 159, p. 10) .
Em se tratando de processo em que a parte interessada não se manifestou acerca das irregularidades imputadas, não há elementos para que se possa efetivamente aferir e reconhecer a ocorrência de boa-fé na conduta do responsável, podendo este Tribunal, desde logo, proferir o julgamento de mérito pela irregularidade das contas, conforme os termos dos §§ 2º e 6º do art. 202 do Regimento Interno do TCU. (Acórdão 2064/2011-TCU-Primeira Câmara (relator Min. Ubiratan Aguiar) , 6.182/2011-TCU-1ª Câmara (relator Min. Weber de Oliveira) , 4.072/2010-TCU-1ª Câmara (Relator Min. Valmir Campelo) , 1.189/2009-TCU-1ª Câmara (Relator Min. Marcos Bemquerer) , 731/2008-TCU-Plenário (Relator Min. Aroldo Cedraz) .
Dessa forma, o responsável Carlos Roberto Torremocha deve ser considerado revel, nos termos do art. 12, § 3º, da Lei 8.443/1992, devendo as contas serem julgadas irregulares, condenando-o ao débito apurado.
Prescrição da Pretensão Punitiva
	Vale ressaltar que a pretensão punitiva do TCU, conforme Acórdão 1441/2016-TCU-Plenário, Relator Min. Benjamin Zymler, que uniformizou a jurisprudência acerca dessa questão, subordina-se ao prazo geral de prescrição indicado no art. 205 do Código Civil, que é de dez anos, contado da data de ocorrência da irregularidade sancionada, nos termos do art. 189 do Código Civil, sendo este prazo interrompido pelo ato que ordenar a citação, a audiência ou a oitiva do responsável.
No caso em exame, não ocorreu a prescrição, uma vez que a irregularidade sancionada ocorreu em 30/10/2011 e o ato de ordenação da citação ocorreu em 26/5/2021.
CONCLUSÃO
	Em face da análise promovida na seção "Exame Técnico", verifica-se que o responsável Carlos Roberto Torremocha não logrou comprovar a boa e regular aplicação dos recursos, instado a se manifestar, optou pelo silêncio, configurando a revelia, nos termos do § 3º, do art. 12, da Lei 8.443/1992. Ademais, inexistem nos autos elementos que demonstrem a boa-fé do responsável ou a ocorrência de outras excludentes de culpabilidade.
Verifica-se também que não houve a prescrição da pretensão punitiva, conforme análise já realizada.
	Tendo em vista que não constam dos autos elementos que permitam reconhecer a boa-fé do responsável, sugere-se que as suas contas sejam julgadas irregulares, nos termos do art. 202, § 6º, do Regimento Interno do TCU, com a imputação do débito atualizado monetariamente e acrescido de juros de mora, nos termos do art. 202, § 1º do Regimento Interno do TCU, descontado o valor eventualmente recolhido.
Por fim, como não houve elementos que pudessem modificar o entendimento acerca das irregularidades em apuração, mantém-se a matriz de responsabilização presente na peça 170.
PROPOSTA DE ENCAMINHAMENTO
Diante do exposto, submetemos os autos à consideração superior, propondo ao Tribunal:
considerar revel o responsável Carlos Roberto Torremocha (CPF: XXX.391.161-XX) , para todos os efeitos, dando-se prosseguimento ao processo, com fulcro no art. 12, § 3º, da Lei 8.443/1992; 
		julgar irregulares, nos termos dos arts. 1º, inciso I, 16, inciso III, alíneas b e c, da Lei 8.443/1992, c/c os arts. 19 e 23, inciso III, da mesma Lei, as contas do responsável Carlos Roberto Torremocha (CPF: XXX.391.161-XX) , condenando-o ao pagamento das importâncias a seguir especificadas, atualizadas monetariamente e acrescidas dos juros de mora, calculadas a partir das datas discriminadas até a data da efetiva quitação do débito, fixando-lhe o prazo de quinze dias, para que comprove, perante o Tribunal, o recolhimento das referidas quantias aos cofres da Superintendência do Desenvolvimento do Centro-Oeste, nos termos do art. 23, inciso III, alínea "a", da citada lei, c/c o art. 214, inciso III, alínea "a", do Regimento Interno do TCU.  
		Débitos relacionados ao responsável Carlos Roberto Torremocha (CPF: XXX.391.161-XX) :
	Data de ocorrência
	Valor histórico (R$) 
	Tipo da parcela

	27/4/2012
	237.431,49
	Crédito

	8/7/2008
	500.000,00
	Débito

	16/11/2009
	500.000,00
	Débito

					Valor atualizado do débito (com juros) em 24/1/2022: R$ 2.323.512,37.
aplicar ao responsável a multa prevista no art. 57 da Lei 8.443/1992 c/c o art. 267 do Regimento Interno do TCU, fixando-lhe o prazo de quinze dias, a contar da notificação, para que comprove, perante o Tribunal (art. 214, III, alínea "a", do Regimento Interno do TCU) , o recolhimento da dívida aos cofres do Tesouro Nacional, atualizada monetariamente desde a data do acórdão proferido por este Tribunal até a data do efetivo recolhimento, se paga após o vencimento, na forma da legislação em vigor
	autorizar, desde logo, a cobrança judicial das dívidas, caso não atendida a notificação, na forma do disposto no art. 28, inciso II, da Lei 8.443/1992;
autorizar também, desde logo, se requerido, com fundamento no art. 26, da Lei 8.443, de 1992, c/c o art. 217, §§ 1º e 2º do Regimento Interno do TCU, o parcelamento da (s) dívida (s) em até 36 parcelas, incidindo, sobre cada parcela, corrigida monetariamente, os correspondentes acréscimos legais, fixando-lhe o prazo de quinze dias, a contar do recebimento da notificação, para comprovar, perante o Tribunal, o recolhimento da primeira parcela, e de trinta dias, a contar da parcela anterior, para comprovar os recolhimentos das demais parcelas, devendo incidir, sobre cada valor mensal, atualizado monetariamente, os juros de mora devidos, no caso do débito, na forma prevista na legislação em vigor, alertando o responsável de que a falta de comprovação do recolhimento de qualquer parcela importará o vencimento antecipado do saldo devedor, nos termos do § 2º do art. 217 do Regimento Interno deste Tribunal; 
enviar cópia do Acórdão a ser prolatado à Procuradoria da República no Estado de MT, nos termos do § 3º do art. 16 da Lei 8.443/1992, c/c o § 7º do art. 209 do Regimento Interno do TCU, para adoção das medidas cabíveis; e
enviar cópia do Acórdão que vier a ser proferido ao Superintendência do Desenvolvimento do Centro-Oeste e ao responsável, para ciência;
informar à Procuradoria da República no Estado de MT, ao Superintendência do Desenvolvimento do Centro-Oeste e ao responsável que a presente deliberação, acompanhada do Relatório e do Voto que a fundamenta, está disponível para a consulta no endereço www.tcu.gov.br/acordaos, além de esclarecer que, caso requerido, o TCU poderá fornecer sem custos as correspondentes cópias, de forma impressa; e
informar à Procuradoria da República no Estado de MT que, nos termos do parágrafo único do art. 62 da Resolução TCU 259/2014, os procuradores e membros do Ministério Público credenciados nesta Corte podem acessar os presentes autos de forma eletrônica e automática, ressalvados apenas os casos de eventuais peças classificadas como sigilosas, as quais requerem solicitação formal.
3.	O Ministério Público junto ao TCU - MPTCU, em Parecer da lavra do Subprocurador-Geral Lucas Rocha Furtado (peça 188) , assim se pronunciou:
Trata-se de tomada de contas especial instaurada pela Superintendência do Desenvolvimento do Centro-Oeste (Sudoco) , em desfavor de Carlos Roberto Torremocha (CPF XXX.391.161-XX) , em razão de não comprovação da regular aplicação dos recursos repassados por meio do Convênio 789/2008-MI (53000157200800789) , registro Siafi 627445, (peça 10) firmado entre a Sudoco e município de Aripuanã - MT, e que tinha por objeto a "drenagem de aguas pluviais nas AV. Tancredo Neves, Rua Arthur Jerônimo da Silva, Rua Sebastião Paulo da Silva, Rua 31 de Marco, Rua Dep. Moreno, Rua Maria Paz Passarinho e Rua São Francisco, no loteamento Cidade Alta do município de Aripuanã/MT".
Manifesto-me de acordo com a proposta da unidade técnica em relação a considerar revel o responsável e a julgar irregulares suas contas.
Porém, divirjo da Secex-TCE em relação à análise realizada quanto à prescrição da pretensão punitiva (peça 184, p.9) .
Em sua análise, a unidade técnica afirma que "não ocorreu a prescrição, uma vez que a irregularidade sancionada ocorreu em 30/10/2011, e o ato de ordenação da citação ocorreu em 26/5/2021", apontando um decurso de prazo superior a 5 anos entre a ocorrência da irregularidade e a ordenação da citação.
Quanto à prescrição da pretensão punitiva, destaco que atualmente vigora no âmbito do TCU o prazo de dez anos da lei civil, conforme decidido no Acórdão 1441/2016-TCU-Plenário. 
Ocorre que o STF, no âmbito do Mandado de Segurança 35.512/DF e da correspondente Reclamação nº 39.497/DF (decidida monocraticamente em 30/6/2020 e, colegiadamente, em sede de agravo, em 9/10/2020) , processos que versaram especificamente acerca de decisões proferidas pelo TCU no âmbito da tomada de contas especial nº TC-Processo 030.229/2015-4, reconheceu a ocorrência da prescrição, em cinco anos, nos termos da Lei 9.873/1999. No mesmo sentido o MS 32.201/DF em que o STF, após examinar os fundamentos do Acórdão 1441/2016-TCU-Plenário, manifestou-se nos termos da seguinte ementa:
"Direito administrativo. Mandado de segurança. Multas aplicadas pelo TCU. Prescrição da pretensão punitiva. Exame de legalidade.
1. A prescrição da pretensão punitiva do TCU é regulada integralmente pela Lei nº 9.873/1999, seja em razão da interpretação correta e da aplicação direta desta lei, seja por analogia. (...) ."
Recordo que, antes da uniformização da jurisprudência definida no citado Acórdão 1441/2016-TCU-Plenário, sempre defendi o prazo de cinco anos para fins da aferição da ocorrência da prescrição punitiva no âmbito do TCU. Tendo em vista as recentes decisões do STF acerca do tema, acima citadas, sinto-me confortável em voltar a advogar que a pretensão punitiva da Corte de Contas prescreve em cinco anos, observado o regime definido na Lei 9.873/1999.
Sob essa nova percepção, entendo que, no caso concreto sob exame, considerando as informações contidas nos autos e as possibilidades de interrupção de prazo estabelecidas na Lei 9.873/1999 (artigos 1° e 2°) , houve prescrição da pretensão punitiva, pois a irregularidade sancionada ocorreu em 30/10/2011 e o tomador de contas apenas instaurou TCE em 5/4/2019, (peça 184, p. 1) para apuração dos fatos ocorridos, isto é, em prazo superior a 5 anos da irregularidade.
Quanto à prescrição reparatória, julgo necessário tecer considerações acerca da controvérsia relativa à sua possível ocorrência, advinda após julgamento do Supremo Tribunal Federal no âmbito do Recurso Extraordinário 636.886, em que se decidiu repercussão geral no Tema 899, que adotou a seguinte redação: "É prescritível a pretensão de ressarcimento ao erário fundada em decisão de Tribunal de Contas". 
A esse respeito, anoto que referida decisão da Corte Suprema ainda não transitou em julgado, estando sob embargos de declaração opostos pela Advocacia Geral da União, justamente para melhor compreensão de seu exato alcance.
Desta forma, considerando que a matéria decidida pelo STF ainda se encontra pendente de definitividade, considerando que a questão da imprescritibilidade do ressarcimento do dano ao erário tem sede constitucional (art. 37, § 5º) e considerando, ainda, o disposto na Súmula TCU 282, entendo que não comporta falar-se em prescrição quanto ao ressarcimento do débito apurado nos autos. Esse tem sido o entendimento do próprio TCU, após o que restou deliberado pelo STF no Tema 899, conforme Acórdão 2620/2020-TCU-Plenário, Acórdão 5236/2020-TCU-Primeira Câmara, 6.171/2020-TCU-2ª Câmara, 6.084/2020-TCU-1ª Câmara, 5.681/2020-TCU-2ª Câmara, 6.846/2020-TCU-2ª Câmara, 6.676/2020-TCU-2ª Câmara, 6.707/2020-TCU-2ª Câmara, 6.473/2020-TCU-1ª Câmara, 6.466/2020-TCU-1ª Câmara, 6.465/2020-TCU-1ª Câmara, entre outros.
Assim, manifesto-me de acordo com a proposta da unidade técnica em relação a considerar revel o responsável, a julgar irregulares suas contas e a condenar ao ressarcimento do dano apurado, conforme proposta de encaminhamento (peça 184, p. 9) .
Porém, divirjo em relação à proposta de aplicação da multa ao responsável, uma vez que considero prescrita a pretensão punitiva desta Corte de Contas.
	É o Relatório.

não há

Subprocurador-Geral Lucas Rocha Furtado.

TOMADA DE CONTAS ESPECIAL. SUPERINTENDÊNCIA DO DESENVOLVIMENTO DO CENTRO-OESTE. NÃO COMPROVAÇÃO DA REGULAR APLICAÇÃO DE RECURSOS DE CONVÊNIO. CITAÇÃO. REVELIA. CONTAS IRREGULARES. DÉBITO. MULTA. COMUNICAÇÕES.

TOMADA DE CONTAS ESPECIAL (TCE)

Secretaria de Controle Externo de Tomada de Contas Especial (SecexTCE).

Trata-se de tomada de contas especial instaurada pela Superintendência do Desenvolvimento do Centro-Oeste - Sudeco, em desfavor de Carlos Roberto Torremocha, ex-prefeito do município de Aripuanã/MT (gestão 2009-2012) , em razão de não comprovação da regular aplicação dos recursos repassados por meio do Convênio 789/2008-MI (53000157200800789) , registro Siafi 627445, para a realização de drenagem de águas pluviais em vias do referido município. 
2.	O Convênio 789/2008-MI teve por objeto a "drenagem de águas pluviais nas AV. Tancredo Neves, Rua Arthur Jerônimo da Silva, Rua Sebastião Paulo da Silva, Rua 31 de Marco, Rua Dep. Moreno, Rua Maria Paz Passarinho e Rua São Francisco, no loteamento Cidade Alta do município de Aripuanã/MT". O ajuste envolveu o repasse de recursos da União no valor total de R$ 1.000.000,00, com vigência entre 4/7/2008 e 30/10/2011, e prazo de prestação de contas até 13/2/2013.
3.	Conforme consta do relatório do tomador de contas, o fundamento para a instauração da tce foi a "ausência de funcionalidade do objeto, em face da não consecução dos objetivos pactuados no convênio (...) , tendo em vista a execução com falhas técnicas e/ou de qualidade, sem aproveitamento útil da parcela executada, não gerando, portanto, o benefício social esperado".
4.	No âmbito do Tribunal, foi devidamente promovida a citação do Sr. Carlos Roberto Torremocha (peças 175 a 183) , porém, transcorrido o prazo regimental, o responsável permaneceu silente.
5.	Em análise de mérito do processo, a Secretaria de Controle Externo de Tomada de Contas Especial (SecexTCE) , em pareceres uniformes (peças 184 a 186) , propôs, em síntese: i) considerar revel o responsável, para todos os efeitos, dando-se prosseguimento ao processo; ii) julgar irregulares as contas do responsável, condenando-o ao pagamento do débito; iii) aplicar ao responsável a multa prevista no art. 57 da Lei 8.443/1992, tendo em vista a não ocorrência da prescrição da pretensão punitiva, conforme Acórdão 1441/2016-TCU-Plenário (Rel. Min. Benjamin Zymler) .   
6.	O Ministério Público junto ao TCU - MPTCU, em parecer da lavra do Subprocurador-Geral Lucas Rocha Furtado (peça 188) , declarou anuência à proposta de encaminhamento da unidade, no sentido da revelia do responsável e julgamento pela irregularidades das contas. Contudo, dissentiu da unidade em relação à aplicação da multa. Considerou o Parquet que "considerando as informações contidas nos autos e as possiblidades de interrupção de prazo estabelecidas na Lei 9.873/1999 (artigos 1º e 2º) , houve prescrição da pretensão punitiva, pois a irregularidade sancionada ocorreu em 30/10/2011 e o tomador de contas apenas instaurou TCE em 5/4/2019 (peça 184, p. 1) para apuração dos fatos ocorridos, isto é, em prazo superior a 5 anos da irregularidade".
7.	Desde já declaro minha anuência aos posicionamentos da SecexTCE (peças 184 a 186) e do MPTCU (peça 188) , na parte em que convergem acerca da revelia do responsável e do julgamento pela irregularidade das contas, com condenação ao ressarcimento do dano apurado. Na parte divergente, anuo ao encaminhamento proposto pela unidade técnica (aplicação de multa) . Adoto, portanto, os fundamentos da instrução da SecexTCE (peça 1814) como minhas razões de decidir, sem prejuízo das considerações a seguir.
8.	Quanto à matéria de fato, resta caracterizada a não comprovação da boa e regular aplicação dos recursos federais transferidos ao Município de Aripuanã/MT, conforme análise da SecexTCE que subsidiou as citações (peças 171 a 173) , com destaque para os seguintes trechos:
14. De acordo com o relatório de TCE (peças 159 e 161) e relatórios de verificação in loco, a ausência de funcionalidade da obra e não atingimento dos benefícios pretendidos deve à execução parcial do objeto e seguintes falhas:
14.1. Discrepâncias entre a planilha orçamentária e as plantas da obra: a) nas plantas estão previstos 1.592,73 metros de tubulação de 600mm, enquanto que na planilha orçamentária estão previstos apenas 1.493,00 metros dessa tubulação; b) nas plantas não estão previstas tubulações de 800mm, no entanto, a planilha orçamentária prevê 133 metros dessa tubulação; c) a quantidade de PVs previstos nas plantas está diferente da prevista na planilha orçamentária; d) nas plantas não estão evidenciadas as posições das três caixas de passagem previstas em orçamento.
14.2. Maioria dos poços de visitas se encontram obstruídos; toda a obra de drenagem se encontra com a funcionalidade comprometida; não havia acesso a 31 (trinta e um) dos 33 (trinta e três) Poços de Visita (PVs) previstos na Planilha Orçamentária, uma vez que foram obstruídos pela pavimentação construída a posteriori à rede de drenagem de águas pluviais e ainda antes de concluído o prazo de vigência do convênio, e ainda no mandato do próprio responsável. A falta de acesso à rede de drenagem do convênio não retira apenas a funcionalidade da obra de drenagem, mas, da mesma maneira, compromete a funcionalidade da obra de pavimentação asfáltica do convênio.
14.3 Foram encontradas executadas e funcionais apenas 27 Bocas de Lobo Simples e 8 Bocas de Lobo Dupla.
15. Da análise dos documentos presentes nos autos, verifica-se que Carlos Roberto Torremocha (CPF: 537.391.161-53) era a pessoa responsável pela gestão e execução dos recursos federais recebidos por meio do Convênio 53000157200800789, registro Siafi 627445, tendo o prazo final para apresentação da prestação de contas expirado em 29/12/2011. 
16. Verifica-se que foi dada oportunidade de defesa ao agente responsabilizado na fase interna, em obediência aos princípios constitucionais que asseguram o direito ao contraditório e à ampla defesa (art. 5º, inciso LV, da Constituição Federal) , conforme detalhado no item "Análise dos Pressupostos de Procedibilidade da IN/TCU 71/2012", subitem "	Prejuízo ao Contraditório e Ampla Defesa".
17. Entretanto, o responsável não apresentou justificativas suficientes para elidir a irregularidade e não recolheu o montante devido aos cofres do Tesouro Nacional, razão pela qual sua responsabilidade deve ser mantida.
9.	Desse modo, ante a revelia caracterizada e tendo em vista a inexistência de elementos que possam efetivamente aferir e reconhecer a ocorrência de boa-fé na conduta da responsável, cabe o julgamento pela irregularidade das suas contas.
10.	Relativamente ao tema da prescrição, apresento considerações específicas, que venho registrando em processos de minha relatoria, conforme trecho do Voto que conduzi no Acórdão 1620/2022-TCU-Segunda Câmara (TC Processo 022.595/2020-1) :
16. No tocante à prescrição da pretensão punitiva, este Tribunal continua aplicando o entendimento fixado no Acórdão 1441/2016-TCU-Plenário, relator Ministro Benjamin Zymler, redator Ministro Walton Alencar Rodrigues, no sentido de que se subordina ao prazo geral de prescrição indicado no art. 205 do Código Civil, a contar da data do fato, com uma única causa interruptiva, que é a citação ou audiência. 
17. Quanto à prescrição da pretensão ressarcitória, esta Corte de Contas continua aplicando o entendimento fixado no Acórdão 2709/2008-TCU-Plenário, da relatoria do Ministro Benjamin Zymler, que se alinhou ao entendimento em vigor no Supremo Tribunal Federal - STF - naquela época, fixado no julgamento do Mandado de Segurança 26.210, da relatoria do Ministro Ricardo Lewandowski, julgado em 04.09.2008, no sentido de que a pretensão de ressarcimento ao erário era imprescritível. 
18. Contudo, ambos entendimentos não são aplicados pelo STF. 
19. A partir do julgamento do Mandado de Segurança 32.201, relator Ministro Roberto Barroso, em 21.03.2017, o STF passou a aplicar as regras da Lei 9.873/1999 como parâmetro para reger a prescrição da pretensão punitiva no âmbito desta Corte de Contas, cujo prazo é de 5 anos, a contar da data do fato. 
20. Mais recentemente, em julgamento concluído em 11.11.2021, o STF apreciou a ADI 5509, relator Ministro Edson Fachin, na qual, sintetizou, nos termos do voto do relator, "a orientação aplicável para a fixação e a contagem dos prazos prescricionais das ações de competência do Tribunal de Contas". 
21. Assim, em resumo, o STF, com fundamento na aplicação combinada da Lei 9.873/1999 com a Lei 8.443/1992 (Lei Orgânica do TCU) e com o entendimento adotado por aquela Suprema Corte no Recurso Extraordinário 636.553, fixou o prazo de prescrição relativo aos processos dos Tribunais de Contas em cinco anos, a contar do vencimento do prazo para prestar contas ou, não havendo o dever de prestar contas, a partir da ciência do fato ilícito pelo TCU. Ou seja, trata-se de entendimento que se aplica tanto à prescrição da pretensão ressarcitória quanto à prescrição da pretensão punitiva. 
22. Por essa razão, tenho entendimento idêntico ao que foi sustentado pelo Ministro Raimundo Carreiro no voto complementar que submeteu à apreciação desta Corte na Sessão Plenária de 1º.12.2021, nos autos do TC-Processo 000.006/2017-3, no qual, após apresentar a evolução da jurisprudência do STF sobre o assunto, Sua Excelência propôs que o entendimento fixado pelo STF na citada ADI 5509 fosse aplicado, de imediato, aos processos em tramitação no TCU. 
23. No entanto, na Sessão Plenária de 09.03.2022, quando da retomada do julgamento do aludido processo, em virtude de pedido de vista de vários ministros, foi prolatado o Acórdão 459/2022-TCU-Plenário, relator Ministro Raimundo Carreiro, revisor Ministro Walton Alencar Rodrigues, no qual esta Corte entendeu por bem não apreciar o mérito da questão naquela oportunidade. Na mesma assentada, decidiu expedir comando à Segecex para a formação de grupo técnico de trabalho para que apresente projeto de ato normativo disciplinando "o tema da prescrição da pretensão ressarcitória e da prescrição da pretensão punitiva no âmbito do controle externo, tendo por base jurisprudência predominante do Supremo Tribunal Federal, adequando-a às especificidades das diversas formas de atuação do Tribunal de Contas da União". 
24. Registro que não proferi voto no julgamento que aprovou o citado Acórdão 459/2022-TCU-Plenário, tendo em vista que meu antecessor no cargo de Ministro desta Corte de Contas, o Ministro Raimundo Carreiro, na condição de relator do aludido processo, já havia votado. 
25. Consequentemente, este Tribunal de Contas continua a aplicar o prazo de 10 anos, a contar da data do fato, para a prescrição da pretensão punitiva, conforme decidido no citado Acórdão 1441/2016-TCU-Plenário, e a imprescritibilidade no tocante à pretensão de ressarcimento ao erário, nos termos decididos no Acórdão 2709/2008-TCU-Plenário, ratificado pelo recente Acórdão 459/2022-TCU-Plenário. 
11.	Feitas essas considerações, verifico que, no caso concreto, segundo a jurisprudência do TCU, firmado no Acórdão 1441/2016-TCU-Plenário, não ocorreu a prescrição da pretensão punitiva, conforme análise da SecexTCE (peça 184, p. 9) , o que constitui fundamento para a aplicação da multa prevista no art. 57, da Lei 8.443/1992.
12.	De todo modo, faço consignar minha ressalva, com posição pessoal divergente, conforme expus acima, visto que, consoante exame empreendido pelo MPTCU (peça 188) , a prescrição restaria configurada se aplicado ao presente caso o entendimento do STF, com base na Lei 9.873/1999. 
13.	Dessa forma, acolho o encaminhamento proposto pela SecexTCE (peça 184) , em relação a considerar revel o responsável e a julgar irregulares suas contas, com condenação ao ressarcimento do dano apurado e aplicação da multa prevista no art. 57 da Lei 8.443/1992.
14.	Ante o exposto, Voto por que o Tribunal adote o Acórdão que ora submeto à apreciação deste Colegiado.
TCU, Sala das Sessões, em 21 de junho de 2022.
ANTONIO ANASTASIA 
Relator